臺灣高雄地方法院刑事判決　　　　　　　　　　　　　　九十年度自字第二八一號
　　自　訴　人　乙○○○
　　自訴代理人　林富美
　　被　　　告　丙○○
右列被告因詐欺案件，經自訴人提起自訴，甲○判決如左：
    主    文
本件自訴不受理。
    理    由
一、按不得提起自訴而提起者，應諭知不受理之判決，刑事訴訟法第三百三十四條定
    有明文。次按犯罪之被害人得提起自訴，刑事訴訟法第三百十九條第一項固定有
    明文，惟此之被害人係限於因犯罪而直接被害之人，必其人之法益由於犯罪行為
    直接所加害始足當之，最高法院二十六年渝上字第八九三號著有判例可資參照。
二、本件自訴意旨略稱：自訴人為李順榮之配偶，李順榮於高雄市第三信用合作社任
    職，被告則為該合作社客戶，因之與自訴人配偶相識；民國八十七年間，被告得
    知自訴人及配偶擬興建別墅一棟，遂向自訴人之配偶李順榮謊稱有興建別墅之能
    力，得以極低成本興建品質極佳之別墅，並帶領自訴人配偶前往觀看非被告所興
    建之別墅，謊稱為其所興建，使自訴人配偶陷於錯誤，於八十七年間與被告訂立
    別墅建造工程合約書，約定由被告以總價新臺幣（下同）二百萬元承攬「林園」
    別墅興建工程，自訴人並於同年九月二十三日支付工程款六十萬元予被告，後被
    告又以需現金訂購材料及增建十四坪廚房為餌，詐騙自訴人、自訴人配偶及自訴
    人胞妹林燕秀，而由自訴人再提前支付被告餘款一百四十萬元，且由自訴人胞妹
    林燕秀再與被告就優惠增建部分之施作內容、尺寸、建材等簽訂書面約定，詎料
    被告自始不具建築、泥水等工程之專業能力，所興建之房屋非但外型與雙方約定
    不符，且品質低劣、不具安全性、無法居住，嗣後更避不見面、迄未完工，因認
    被告涉有刑法第三百三十九條第一項詐欺取財罪嫌云云。
三、經查，本件被告係因為高雄市第三信用合作社客戶而與自訴人配偶李順榮相識，
    被告並係帶同自訴人配偶前往參觀其他別墅，而由自訴人配偶李順榮與被告訂立
    承攬契約，約定由被告以總價二百萬元承攬「林園」別墅興建工程，此據被告、
    自訴人及自訴代理人於甲○審理中以九十一年五月九日補充自訴理由狀及言詞供
    陳明確，核與證人即自訴人配偶李順榮證述情節相符，並有別墅建造工程合約書
    附卷可稽，是本件別墅建造工程合約之當事人為自訴人配偶李順榮及被告，已堪
    認定。本件自訴人既主張被告係因為高雄市第三信用合作社客戶而與自訴人配偶
    相識，並係帶同自訴人配偶前往參觀其他別墅、向自訴人配偶謊稱有興建別墅之
    能力，使渠等陷於錯誤，由自訴人配偶與被告訂立別墅興建承攬契約，而承攬契
    約之當事人又為被告及自訴人配偶李順榮，前已述及，則縱被告確意圖為自己不
    法之所有，無建築能力而以謊稱有能力低價興建高品質別墅之方式，詐騙取得二
    百萬元之工程款報酬，被告此項犯行之直接被害人亦應為契約當事人即自訴人配
    偶李順榮；雖工程款二百萬元係自訴人分二次持交被告，其中一百四十萬元給付
    同時，並另由自訴人胞妹林燕秀與被告就增建之廚房部分簽訂書面約定，前曾提
    及，並有收據、「林園」別墅優惠增建部分約定影本可資參佐，然債之清償，得
    由第三人為之，民法第三百十一條第一項前段定有明文，則自訴人交付被告之二
    百萬元既表明係用以清償、消滅其配偶李順榮依約對被告應負擔之工程款債務，
    自訴人胞妹林燕秀與被告簽訂之書面，亦僅在確認被告於原承攬契約外同意增建
    部分之內容、尺寸、建材等，此經證人林燕秀到庭證述無訛，則被告與李順榮間
    「林園」別墅興建承攬契約履行結果如何，要與自訴人無涉，自訴人對之並無任
    何權利得主張，亦無庸負擔任何義務，倘被告確無興建別墅能力、所興建之房屋
    外觀、安全性咸未達一般水準，或於取得工程款二百萬元後即避不見面，其犯行
    之直接受損害者仍為別墅定作人李順榮，而非自訴人。從而，自訴人並非被告謊
    稱有興建房屋能力以訂立承攬契約、收取工程款二百萬元之直接被害人，揆諸首
    揭說明，自訴人自不得就該項行為提起自訴，爰不經言詞辯論，逕為不受理之諭
    知。
據上論斷，應依刑事訴訟法第三百三十四條、第三百四十三條、第三百零七條，判決
如主文。
中      華      民      國    九十一    年      七      月     十八     日
                              臺灣高雄地方法院刑事第三庭
                                      法  官  洪  文  慧
右正本證明與原本無異。
如不服本判決，應於判決送達後十日內，向甲○提出上訴狀。
                                      書記官  蔡  語  珊
中      華      民      國    九十一    年      七      月     二十二   日
